【裁判字號】    99,消債抗,132
【裁判日期】    991216
【裁判案由】    更生事件
【裁判全文】
臺灣板橋地方法院民事裁定           99年度消債抗字第132號
抗  告  人  謝麗華
代  理   人 林淑娟律師
上列抗告人因消費者債務清理條例事件，聲請更生，對中華民國
99年9 月13日本院99年度消債更字第221 號裁定提起抗告，本院
裁定如下：
    主  文
抗告駁回。
抗告程序費用新臺幣壹仟元由抗告人負擔。
    理  由
一本件抗告人原審聲請意旨及抗告意旨略以：抗告人積欠金融機
  構債務共新臺幣（下同）1,220,000 元，消費者債務清理條例
  施行前，曾於民國95年7 月間參加中華民國銀行公會會員辦理
  消費金融案件無擔保債務協商機制，與最大債權金融機構中國
  信託商業銀行股份有限公司（下稱中信商銀）達成協商，約定
  自95年7 月起，分120 期，利率0%，每月10日繳納8,346 元。
  抗告人於90年6 月1 日起，任職於無敵科技股份有限公司（下
  稱無敵公司）擔任專櫃服務員，96年3 月之前派任於SOGO忠孝
  館，業績較佳，薪資也較高，惟96年4 月起改派其他駐點，每
  月薪資減少近1 萬多元，已無力償還原每月應償還金額8,346
  元，並非其惡意毀諾，爰向原審法院聲請更生，詎原審竟駁回
  抗告人之聲請，抗告人不服而提起抗告，抗告意旨略以：(一)抗
  告人與銀行協商當時，當時僅有70萬元之債權，然倘加入拍賣
  後不足清償的款項變成100 多萬，當時係勉強同意協商條件，
  但仍存在債務問題，原審並未審酌。(二)抗告人之保險費目前很
  多已無力繳款，原審裁定竟以抗告人每月平均繳納保險費
  9,724 元，已逾每月協商金額8,3 46元，而駁回抗告人之聲請
  ，並無理由等語，爰提起抗告，請求廢棄原裁定等語。
二按債務人對於金融機構因消費借貸、自用住宅借款、信用卡或
  現金卡契約而負債務，在聲請更生或清算前，應提出債權人清
  冊，以書面向最大債權金融機構請求協商債務清償方案並表明
  共同協商之意旨，消費者債務清理條例第151 條第1 項定有明
  文。次按債務人與金融機構協商成立者，不得聲請更生或清算
  ，但因不可歸責於己之事由，致履行顯有重大困難者，不在此
  限；本條例施行前，債務人依金融主管機關協調成立之中華民
  國銀行公會會員辦理消費金融案件無擔保債務協商機制與金融
  機構成立之協商，準用前項之規定，消費者債務清理條例第15
  1 條第5 項、第6 項分別定有明文。
三次按前開法律規定之「但因不可歸責於己之事由，致履行顯有
  重大困難者，不在此限」，其立法意旨係基於債務清償方案成
  立後，應由債務人誠實遵守信用履行協商還款條件，惟於例外
  情形下發生情事變更，在清償期間收入或收益不如預期，致該
  方案履行困難甚或履行不能，因不可歸責於己之事由，始能聲
  請更生或清算。此規範意旨在避免債務人任意毀諾已成立之協
  商，濫用更生或清算之裁判上債務清理程式。蓋以債務清償方
  案係經當事人行使程式選擇權所為之債務清理契約，債務人應
  受該成立之協定所拘束。債務人既已與金融機構協商成立，如
  認該協商方案履行有其他不適當情形，自仍應再循協商途徑謀
  求解決。又所謂不可歸責於己之事由，係指出於非己身所能控
  制之自然力或其他人為事由，具有猝然性而不能預知，非人力
  所能參與或所能阻止，而陷於不能履行承諾償還自己之債務者
  而言，例如：
  1.債務人於履行清償期間遭逢重大意外災害，如車禍、火災、
    或罹患重大不治之惡疾而喪失工作能力。
  2.債務人負擔家計生活之職業工作，突然非自願性失業，而可
    預見的、持續性的無法就業謀生。
  3.因遭逢不可抗力之天然災害，如地震、颱風、水災而因其損
    害甚鉅致無力清償等情事。
四本院查：
(一)抗告人於消費者債務清理條例施行前，曾依照中華民國銀行公
  會會員辦理消費金融案件無擔保債務協商機制，與最大債權金
  融機構中信商銀達成協商，約定自95年7 月起，分120 期，零
  利率，且每月10日以8,346 元，依各債權金額比例清償各項債
  務，至全部清償為止，及抗告人自95年7 月至96年5 月共還款
  11 期 ，計91,806元，96年6 月因未繳款導致毀諾等情，此有
  債權人中信商銀提出之民事陳報狀、協議書及無擔保債務還款
  計劃影本各一份為證（見原審卷第59、61、62頁），且觀諸抗
  告人提出之財團法人金融聯合徵信中心債權人清冊中「是否曾
  參與銀行公會債務協商」欄註記「Ｙ」一節亦明（見原審卷第
  37頁）。準此，本件抗告人依上開協商機制與最大債權金融機
  構協商成立後，再向本院聲請更生，尚須符合「不可歸責於己
  之事由致履行顯有重大困難」之法定要件，方為適法。
(二)本院審酌下情，認抗告人並無不可歸責於己之事由:
  1.抗告人主張其於90年6 月1 日起，任職於無敵公司擔任專櫃
    服務員，96年3 月前派任於SOGO忠孝館，業績較佳，薪資也
    較高，惟96年4 月起改派其他駐點，每月薪資減少近1 萬多
    元，原每月協商金額8,346 元，也勉強繳納，但薪資減少，
    被迫無力償還，且尚有其他固定支出、房租、水電費、小孩
    教育費等，並非其惡意毀諾，乃因現實生活不得已等語。經
    查，觀諸無敵公司於原審提出抗告人自90年6 月1 日任職起
    至99年7 月止之每月薪資資料（見原審卷第54至57頁），可
    知其自95年7 月至96年5 月（即毀諾前1 月）止，自無敵公
    司領得之每月薪資及年終獎金共為541,505 元（計算式：
    42,031元＋40,538元＋39,768元＋40,310元＋107,442 元＋
    43,244元＋40,420元＋37,790元＋45,409元＋39,474元＋
    36,925元＋28,154元＝541,505 元），平均每月自無敵公司
    領得49,228元（計算式：541,505 元÷11月＝49,228元；元
    以下四捨五入）。又查抗告人自96年6 月毀諾時至96年12月
    止，自無敵公司領得之每月薪資及年終獎金共為366,260 元
    （計算式：32,121元＋37,298元＋37,983元＋36,370元＋
    38,319元＋34,501元＋10 7,368元＋42,300元＝366,260 元
    ），平均每月自無敵公司領得52,323元（計算式：366,260
    元÷7 月＝52,323元；元以下四捨五入），再者，依抗告人
     提出之97年、98年度綜合所得稅各類所得資料清單、全國
     財產稅總歸戶財產查詢清單等件（見原審卷第15至17頁）
     ，可知抗告人除了自無敵公司有薪資收入外，尚有南山人
     壽保險股份有限公司（下稱南山人壽）之業務獎金收入，
     其於協商成立後之95年9 月起至96年5 月（即毀諾前1 月
     ）止，每月平均業務獎金為7,418 元（17,916元＋10,022
     元＋6,345 元＋9,525 元＋2,972 元＋3,934 元＋4,762
     元＋9,725 元＋1,564 ＝66,765元，66765/9=7,418 ），
     自96年6 月起至96年12月止，平均每月業務獎金為8,691
     元（4,522 元＋7,579 元＋4,667 元＋13,437元＋8,676
     元＋4,685 元＋17, 094 元＝60,840元，66765/7=8,691
     ），亦有南山人壽99年8 月26日（99）南壽保單字第C1058
     號函檢附之抗告人之業務津貼表在卷可稽（見原審卷第96
     頁至第131 頁），兩者相較下，可知抗告人於協商成立前
     後自無敵公司及自南山人壽
    公司領得之業務津貼平均領得金額且不減反增，協商成立後
    收入既有增加（償債能力當必相對提高），除非有浪費金錢
    或非必要性之開銷產生，則毀諾當時豈有無法依原協商條件
    繼續履行之理？是抗告人所辯，顯係卸責之詞。
  2.抗告人於抗告意旨中主張其於95年與中信商銀協商時，僅就
    無擔保之信用貸款部分協商，如加計抗告人清償不足之房貸
    債務約100 多萬元，當時雖勉強同意中信商銀之協商條件等
    語。惟查，抗告人對於本身之經濟狀況、家庭收支情形應知
    之綦詳，理應於協商時評估可否履行協商條件之情事，當屬
    抗告人於協商時已經其適當評估、思量資金來源之籌措管道
    後，認無疑慮方始為之。況抗告人收入於清償協商款項後是
    否不足維持生活所需，或其收入狀況是否足以清償協商金額
    ，本係抗告人於協商成立時即已知悉或可得預見之事實，然
    抗告人於斟酌其經濟狀況後，仍願簽署協定書，同意中信商
    銀之無擔保債務還款計劃，無論其資金係來自親友借貸、薪
    資或其他投資獲利，自應受該協定之拘束，若非有情事變更
    致履行顯有重大困難情事，當再循協商機制謀求解決。本院
    復審酌抗告人自95年7 月協商成立時至96年6 月毀諾時止，
    抗告人於收入未有明顯變化下，得持續還款11個月，顯見抗
    告人前述所辯，不足以逕執為毀諾之不可歸責於己事由。
(三)本院審酌下情，認抗告人並無不能清償協商債務之情事：
  1.按消費者債務清理條例第3 條規定，債務人不能清償債務或
    有不能清償之虞者，得依本條例所定更生或清算程式，清理
    其債務。該條例所謂之「不能清償債務或有不能清償之虞者
    」，係指債務人欠缺清償能力，對於已屆清償期，且已受請
    求之債務之全部或主要部分，客觀上可預見其為一般且繼續
    的不能清償之財產狀態之謂。又清償能力係由財產、信用、
    勞力三者構成，雖無足夠財產，如有良好之信用、優良之技
    術或持續不斷之勞力，即屬有清償債務之可能（參照：陳計
    男著；消費者債務清理條例釋論，三民書局97年9 月初版一
    刷，第15頁) 。
 2、抗告人雖於財產及收入狀況說明書內，陳稱每月需支出伙食
    費6,000 元、水電瓦斯電話費共5,000 元、交通費1,8 00元
    等費用（見原審卷第8 、9 頁）。惟按抗告人既負債大於資
    產，食衣住行，本應較一般人節約支出，故抗告人於96年度
    之必要生活費用，應以行政院主計處公佈96年度每人每月最
    低生活費用為9,509 元作為計算標準。蓋消費者債務清理條
    例所定債務清理程式之立法精神，並非維持債務人過去慣常
    之寬裕生活，而係重新檢視消費行為樽節支出，故抗告人既
    已有不能清償之事由，生活消費程度自應受有限制，每月生
    活開支，自不能與一般人等量齊觀。例如：不得乘坐計程車
    ，不得出入三星級以上之飯店、餐廳等，除有絕對必要性支
    出之外，自當縮衣節食，刻苦生活、優先誠實履行清償債務
    之責，職是，超過此部份之生活支出，即難謂係必要支出，
    而應予剔除。又抗告人於財產及收入狀況說明書內，陳稱需
    扶養未成年子女謝政宏，每月支出扶養費8,000 元（見原審
    卷第9 頁）。依抗告人提出之戶籍謄本記事欄之記載，抗告
    人與其前配偶沈文田育有未成年子女謝政宏（男，83年12月
    31日生）一人（見原審卷第26頁）。抗告人並提出未成年子
    女謝政宏之97年、98年度綜合所得稅各類所得資料清單、全
    國財產稅總歸戶財產查詢清單等件( 見原審卷第27至29頁）
    ，釋明其為不能維持生活且無謀生能力而有受抗告人扶養之
    必要，則抗告人有支出此部份扶養費用之必要情事，堪信屬
    實。惟依前揭戶籍謄本記事欄之記載，未成年子女謝政宏係
    由父親沈文田監護，縱該未成年子女扶養費用係由抗告人與
    其配偶沈文田共同負擔，惟抗告人未舉證證明沈文田並無不
    能負擔扶養義務之情事。因此，抗告人負擔未成年子女之扶
    養費用應為4,000 元（計算式：8,000 元÷2 人＝4,000 元
    ）。又抗告人於財產及收入狀況說明書內，陳稱需扶養父親
    謝德坤、母親謝吳椿玉，每月支出扶養費各3,000 元等費用
    等語（見原審卷第9 頁）。惟按直系血親尊親屬，依民法第
    1117 條 規定，如能以自己財產維持生活者，自無受扶養之
    權利。易言之，直系血親尊親屬受扶養之權利，仍應受不能
    維持生活之限制，最高法院96年度台上字第2823號判決已揭
    此旨。依抗告人提出其父親謝德坤之之97年、98年度綜合所
    得稅各類所得資料清單、全國財產稅總歸戶財產查詢清單等
    件觀之（見原審卷第34至36頁），謝德坤確為不能維持生活
    而有受抗告人扶養之必要，則抗告人有支出此部份扶養費用
    之必要情事，堪信屬實。抗告人雖提出其母親謝吳椿玉之身
    心障礙手冊影本1 紙，以釋明其為極重度器障人士，惟依抗
    告人提出謝吳椿玉之全國財產稅總歸戶財產查詢清單，可知
    其名下有座落於台北縣蘆洲民權路82巷1 弄5 號4 樓之建物
    1 筆、蘆洲市○○段684 號土地1 筆，TOYOTA牌車號
    3F2-3808號汽車1 輛（見原審卷第31頁），顯見其並非無資
    力而不能維持生活，此部分應予扣除。觀之抗告人於無敵公
    司95年7 月起至96年月之平均薪資收入為49,228元加計南山
    人壽公司自95年9 月起至96年5 月止平均業務津貼為7,418
    元，合計為56,646元，扣除前揭每人每月最低生活費用為
    9,509 元、扶養未成年子女謝政宏費用4,000 元、扶養父親
    謝德坤費用3,000 元，每月仍有剩餘40,137元（計算式：
    56, 646 元－9,509 元－4,000 元－3,00 0元＝40,137元）
    ，縱使加計應由抗告人之前配偶沈文田應負擔謝政宏之之扶
    養費4,000 、母親謝吳椿玉之扶養費3,000 元，仍餘33,137
    元（40,137-7,000=33,137 ），仍得給付協商款8,346 元抗
    告人既有履行能力卻未依約履行協商條件，卻惡意毀諾，既
    非客觀上不能履行債務，而係主觀惡意不履行。從而，抗告
    人前揭主張，實難憑信。
  3.抗告人於抗告意旨中主張其有諸多保險，目前己無力繳款，
    原審裁定竟以抗告人每月平均繳納保險費9,724 元，已逾每
    月協商金額8,346 元，而駁回抗告人之聲請，顯有疑問等語
    ，抗告人之財產及收入狀況說明記載每月支出保險費6,000
    元（見原審卷第9 頁），又抗告人陳報新光人壽第MNBP5441
    號保單月繳34 6元、第MNBP9509號保單月繳99元、第A2MBA3
    2110號保單月繳1,881 元；南山人壽第Ｚ000000000號保單年
    繳13,890元、第Ｚ000000000號保單年繳7,026 元、第
    Ｚ000000000號保單月繳1,412 元、第Ｚ000000000號保單月繳
    2,843 元；三商美邦人壽第000000000000號保單半年繳
    8,399 元，有抗告人提出之必要支出數額計算表在卷可稽（
    見原審卷第77頁），原審依抗告人提出之上揭資料，計算抗
    告人每月平均繳納保險費為9,724 元，已逾前開協商金額每
    月8,346 元，經核並無違誤，抗告人以前詞置辯，卻未提出
    何時停止繳納保險費之事證，舉證以實其說，況抗告人向南
    山人壽保險公司保單號碼僅有Ｚ000000000、Ｚ000000000，依
    序於98年12月9 日、98年9 月27日停效，其餘保單仍屬有效
    ，且有抗告人未陳報之保單號碼為Ｚ000000000、Ｚ000000000
    之保險費各為年繳21,195元（平均每月保費為1,766 ）、月
    繳2,100 元，有南山人壽99年8 月26日（99）南壽保單字第
    C1058 號函檢附之抗告人之投保資料表可按（見原審卷第94
    頁），因此，且前開保單停效之時間為98年間，足見，抗告
    人96年6 月毀諾後，仍持續繳納每月高達13,590元之保險費
    （9,724+1, 766+2, 100= 13,590 ）長達2 年，顯已逾每月
    協商還款金額8,346 元，抗告人履行債務並無重大困難之情
    事。
(四)綜上所述，本件抗告人並無不可歸責於己致履行顯有重大困難
  之情形，故原審裁定駁回抗告人更生之聲請，並無違誤。抗告
  意旨指摘原裁定不當，求予廢棄另為裁定，為無理由，應予駁
  回。又本件更生之聲請既經駁回，原審就駁回保全處分之聲請
  ，自無不合。
五據上論結，本件抗告為無理由，依消費者債務清理條例第15條
  ，民事訴訟法第495 條之1 第1 項、第449 條第1 項、第95條
  、第78條，裁定如主文。
中    華    民    國    99    年    12    月    16   日
                  民事第三庭    審判長法  官  陳財旺
                                      法  官  邱育佩
                                      法  官  徐玉玲
以上正本證明與原本相符
本裁定不得抗告
中    華    民    國    99    年    12    月    16    日
                                書記官  蕭聖澄

司法院資訊處製作；財團法人民間司法改革基金會備份。
